【裁判字號】    99,簡上,111
【裁判日期】    990921
【裁判案由】    確認本票債權不存在
【裁判全文】
臺灣桃園地方法院民事判決             99年度簡上字第111號
上  訴  人  甲○○
被  上訴人  丙○○
            乙○○
共      同
訴訟代理人  丁○○
上列當事人間請求確認本票債權不存在事件，上訴人對於民國99
年5 月21日本院中壢簡易庭98年度壢簡字第583 號第一審判決提
起上訴，本院於民國99年9 月7 日言詞辯論終結，判決如下：
    主  文
原判決關於駁回上訴人後開第二項之訴及訴訟費用之裁判均廢棄
。
確認被上訴人對於上訴人就本院九十八年度司票字第二六九八號
民事裁定主文所示之本票，於超過票面金額新臺幣貳拾萬元之票
據權利不存在。
其餘上訴駁回。
第一、二審訴訟費用由上訴人負擔二分之一，餘由被上訴人負擔
。
    事  實  及  理  由
甲、上訴人主張，上訴人生病嚴重，頭腦常暈昡恍惚，前即無法
    在小學正常教學與處理事務，致校長召開主管會議停止上訴
    人上班及上課。民國97年間上訴人曾因為精神疾病至行政院
    衛生署桃園療養院（下稱桃園療養院）門診治療，故上訴人
    係於精神不正常時在如附表所示之本票（下稱系爭本票）上
    簽名，且系爭本票上其餘記載均非上訴人所寫，上訴人因為
    有精神疾病，故無法判斷在系爭本票上簽名之效果係須負擔
    新臺幣（下同）60萬元之債務，否則上訴人定會拒絕。另簽
    約當天仲介並未逐一告訴上訴人簽約之內容及要負的責任，
    上訴人視力又不好，看不清楚契約上之文字，只是無意識地
    依照代書所指示簽名及蓋指印，上訴人不會炒作土地，又有
    房子住，沒有買土地建房子的需求。且上訴人業經桃園療養
    院診斷有重鬱症、伴有精神病行為，並非造假。上訴人在98
    年4 月1 日至4 月17日期間並未定期門診，未定時吃藥，故
    係處於精神耗弱與精神恍惚中，財團法人林口長庚紀念醫院
    （下稱長庚醫院）之鑑定顯然有誤。且即使系爭本票轉作違
    約金，其金額亦嫌過高，應予酌減。綜上所述，爰依法提起
    本件上訴等語。並為上訴聲明：(1)原判決廢棄。(2)確認被上
    訴人對於上訴人就鈞院98年度司票字第2698號民事裁定主文
    所示之本票票據債權不存在。
乙、被上訴人除引用原審之書狀及陳述外，並以：簽約當天是星
    期日，之前在星期三時兩造還有商談，被上訴人並減價予上
    訴人；且買賣所涉回饋之內容也談了很久。另簽約當天上訴
    人之哥哥亦有在場，上訴人及上訴人哥哥還有問是否可在買
    賣之標的即坐落桃園縣平鎮市○○段第1664地號、第1665地
    號之2 筆土地（下稱系爭土地）上蓋房子，被上訴人當時拿
    出分區證明，保證可以蓋房子，故被上訴人認為上訴人一切
    正常等語，資為抗辯。並為答辯聲明：駁回上訴。
丙、得心證之理由：
一、本件上訴人於原審起訴主張其前於98年4 月11日與被上訴人
    簽訂系爭土地之買賣契約（下稱系爭買賣契約），並簽發系
    爭本票交予被上訴人以支付買賣價金，嗣被上訴人執系爭本
    票向本院聲請本票裁定，經本院以98年度司票字第2698號民
    事裁定（下稱系爭裁定）准予強制執行，上訴人雖對系爭裁
    定提起抗告，然經駁回而確定在案。上訴人簽訂系爭買賣契
    約及簽發系爭本票時，適逢其所罹患之重鬱症、精神官能性
    憂鬱症等精神疾病發作之時段，故其意思表示係在無意識或
    精神錯亂中所為而屬無效，故被上訴人就系爭本票對上訴人
    之票據債權應屬不存在等為由而請求確認被上訴人就系爭本
    票對上訴人之票據債權不存在。嗣經原審審理後判決駁回上
    訴人之請求在案。
二、按確認法律關係之訴，非原告有即受確認判決之法律上利益
    者，不得提起之；確認證書真偽或為法律關係基礎事實存否
    之訴，亦同，民事訴訟法第247 條第1 項定有明文。復按所
    謂即受確認判決之法律上利益，係指法律關係之存否不明確
    ，原告主觀上認其在法律上之地位有不安之狀態存在，且此
    種不安之狀態，能以確認判決將之除去者而言，若縱經法院
    判決確認，亦不能除去其不安之狀態者，即難認有受確認判
    決之法律上利益，最高法院52年台上字第1240號判例要旨可
    資參照。本件被上訴人既執有系爭本票且經本院以系爭裁定
    准予強制執行，而上訴人又否認系爭本票之債權存在，則系
    爭本票債權存否乙節即屬不明確，並足以影響上訴人之法律
    上地位，且此種不安狀態復能以確認判決將之除去，則依上
    揭法律規定，上訴人提起本件確認之訴，有即受確認判決之
    法律上利益無誤，此先敘明。
三、經查，上訴人於98年4 月11日與被上訴人簽訂系爭買賣契約
    ，並簽發系爭本票交予被上訴人以支付買賣價金，嗣被上訴
    人執系爭本票向本院聲請系爭裁定准予強制執行，復經上訴
    人就系爭裁定提起抗告然經駁回而告確定在案等事實，有不
    動產買賣契約書、系爭裁定各1 份、系爭本票1 紙附卷可稽
    （均為影本，見原審卷第8 頁至第16頁、第20頁、第21頁、
    本院卷第60頁），並經本院依職權調閱系爭裁定之卷宗查核
    無誤，復為兩造所不爭執，足堪信為真實。
四、上訴人進而主張其於簽訂系爭買賣契約及簽發系爭本票時，
    係在無意識或精神錯亂中為意思表示乙節，則為被上訴人所
    否認。而查，上訴人係43年8 月18日出生，於簽訂系爭買賣
    契約及簽發系爭本票時年紀54歲，且未曾受監護之宣告等事
    實，有個人基本資料查詢結果、本院民事科查詢簡答表各1
    份在卷可參（見原審卷第170 頁、第173 頁），故上訴人已
    成年，並有完全之行為能力，已堪認定無誤。次查，上訴人
    自97年9 月起固患有「重鬱症」、「精神官能性憂鬱症」等
    精神疾病，並曾至桃園療養院就診，有桃園療養院診斷證明
    書正本3 紙、影本30紙、98年9 月23日桃療醫字第09800058
    23號函暨所附上訴人病歷基本資料、慢性病連續處方影本2
    紙在卷可憑（見原審卷第22頁至第24頁、第56頁、第57頁、
    第63頁至第65頁、第89頁至第91頁、第122 頁至第124 頁、
    本院卷第25頁至第27頁、第38頁至第53頁、第56頁、第71頁
    ）。惟即使患有上開相同病症之人，亦難一概認為其等所為
    之任一法律行為均係在無意識或精神錯亂中所為，仍須審究
    探查其等於所為各個具體意思表示時，是否確係屬處於無意
    識或精神錯亂中，始足維護交易安全。而就此部分原審業經
    依上訴人聲請，囑託長庚醫院就上訴人於簽訂系爭買賣契約
    及簽發系爭本票而為意思表示時，其精神狀態為鑑定，長庚
    醫院之鑑定意見係略以：「…經參閱桃園療養院病歷記載，
    個案（即上訴人）於97年9 月起迄今，其診斷均為『重鬱症
    』，但依據病歷記載之病況，個案應尚未達到無意識精神錯
    亂或已陷於不能為意思表示、受意思表示，或不能辨識其意
    思表示效果之程度。經參閱桃園療養院98年3 月3 日門診病
    歷紀錄，個案之憂鬱病況好轉，對藥物反應良好；98年4 月
    18日門診紀錄，個案因有自殺想法而調整藥物。經參閱兩次
    門診紀錄診治醫師皆未曾提到個案有認知功能受損。據一般
    『重鬱症』之臨床病程上推估，個案於98年4 月11日與他人
    締結土地買賣契約時，應尚能具有辨識事理及該法律行為效
    果之能力。…個案於97年9 月開始就診後，其藥物抗憂鬱藥
    之劑量經過幾次密集調藥，後自97年11月8 日開立之劑量開
    始固定；此外，自98年5 月14日門診起至98年11月28日最近
    乙次回診病歷記載，期間個案所服用之藥物種類與劑量皆未
    更動過，故應可推知個案接受治療約2 ～3 個月後病情開始
    好轉，且8 個月後病情穩定…臨床上應可審認個案於98 年4
    月11日就土地買賣契約之簽訂，應無辨別錯誤簽訂之精神問
    題，且應有接受土地買賣之精神能力」等語，有長庚醫院99
    年4 月1 日（99）長庚院法字第0191號函附醫療鑑定意見附
    卷可參（見原審卷第130 頁至第132 頁）。再參以長庚醫院
    雖係以其他醫療單位之診斷證明書、病歷等診療資料作為判
    斷之參考依據，然本件上訴人精神鑑定之時點與其簽訂系爭
    買賣契約及簽發系爭本票之時點相隔既遠，則紀錄簽約前後
    上訴人病情及就診狀況之診斷證明及病歷資料自足作為供判
    斷之重要依據，是鑑定機關即長庚醫院予以參酌，衡情確屬
    符合醫療鑑定流程之常態，並無不合理之處。本院復審酌長
    庚醫院為具有教學資格之大型醫學中心，其精神鑑定之專業
    能力無庸置疑；又與兩造均無何利害關係，是其所為之上開
    鑑定意見內容，已足資認為客觀可信。
五、再查，被上訴人所抗辯稱兩造於簽約前之星期三時還有商談
    ；且簽約當日上訴人與其兄均有在場，還曾詢問可否在系爭
    土地上蓋房子及經被上訴人現場拿出分區證明等節，亦為上
    訴人所不爭執（見本院卷第68頁，本院99年9 月7 日言詞辯
    論筆錄），顯見上訴人決定購買系爭土地前，確已加以相當
    考慮及與賣方即被上訴人間實質磋商買賣內容，復於簽約當
    時由親人陪同及詢問是否可在系爭土地上興建房屋等重要事
    項，均足佐認上訴人於簽訂系爭買賣契約及簽發系爭本票時
    ，其精神狀態與一般健康之常人相較，並無顯不正常之情，
    核與上揭鑑定意見之結論亦屬若合符節，益徵上開鑑定意見
    確實足採，亦即上訴人於簽訂系爭買賣契約及簽發系爭本票
    時，並非在無意識或精神錯亂中所為無誤。
六、又按當事人主張有利於己之事實者，就其事實有舉證之責任
    ，民事訴訟法第277 條前段定有明文。本件上訴人所主張其
    於為上開意思表示時係在無意識或精神錯亂中之事實，係有
    利於上訴人者，則依上開法律規定，上訴人就此部分之事實
    ，自應負舉證責任甚明。然上訴人並未能提出其餘證據足以
    推翻上開認定之結果，並資證明其所主張此部分之事實為真
    實，自屬無從採信。
七、復按無行為能力人之意思表示，無效；雖非無行為能力人，
    而其意思表示，係在無意識或精神錯亂中所為者，亦同，民
    法第75條定有明文。本件上訴人非無行為能力人；又不能證
    明其於為上開意思表示時係在無意識或精神錯亂中者，既經
    認定如前，自難認為上訴人所為之上開意思表示為無效。另
    按在票據上簽名者，依票上所載文義負責；又本票發票人應
    負付款之責，票據法第5 條第1 項、第121 條、第52條第1
    項亦分別定有明文。本件上訴人既無從證明其簽發系爭本票
    之意思表示係在無意識或精神錯亂中所為而屬無效，則依上
    揭法律規定，被上訴人向上訴人行使其等基於系爭本票之債
    權，於法固洵屬有據。
八、然按「除本約有特別約定外，甲乙任一方若發生不依約履行
    義務之違約情事，於經他方定期間催告仍未履行時，他方得
    解除本約。」、「本約簽訂後，甲方（即上訴人）若有擅自
    解約、不為給付或違約情事致本約解除時，除應負擔乙方（
    即被上訴人）所受損害之賠償以外，並應以已支付之價金作
    為懲罰性違約金給付乙方。」系爭買賣契約第10條第1 項、
    第2 項有明文約定（見原審卷第37頁）。而本件上訴人於簽
    發系爭本票予被上訴人作為系爭土地買賣價金之一部後，不
    願再履行系爭買賣契約之義務，且經被上訴人催告繳款未果
    ，而據以解除系爭買賣契約之事實，除為兩造所不爭執外，
    並有平鎮廣明郵局存證號碼00859 、00848 之存證信函暨掛
    號郵件收件回執各2 份附卷可稽（均為影本，見原審卷第41
    頁、第42頁、本院卷第36頁、第37頁），足以認定無誤。而
    系爭本票既係上訴人用以繳交作為價金一部之簽約款，則於
    系爭買賣契約解除後，依上開約定，系爭本票債權自已成為
    被上訴人之違約金債權，自無疑義。
九、復按約定之違約金額過高者，法院得減至相當之數額，民法
    第252 條定有明文。故約定之違約金苟有過高情事，法院即
    得依此規定核減至相當之數額，並無應待至債權人請求給付
    後始得核減之限制。此項核減，法院得以職權為之，亦得由
    債務人訴請法院核減，最高法院79年台上字第1612號判例意
    旨足資參照。本院審酌本件兩造間成立系爭買賣契約之過程
    、契約價金之多寡、被上訴人因締約所付出之勞力及時間、
    現今社會經濟狀況、被上訴人因上訴人違約所可能導致之損
    害程度等一切情事，認為本件上訴人抗辯違約金金額過高乙
    節，尚屬可採，應予核減至20萬元，始較適當。準此，則被
    上訴人就系爭本票對上訴人所得行使之本票債權金額，即以
    此20萬元之範圍內，始屬合法。
十、綜上所述，被上訴人對上訴人之系爭本票債權既經核減為於
    20萬元之範圍內，始為可採，則上訴人請求確認系爭本票債
    權不存在，於逾20萬元之範圍內，即屬有據。原審就此部分
    駁回上訴人之請求，尚有未洽，上訴意旨就此部分指摘原判
    決不當，求予廢棄改判，為有理由，自應由本院予以廢棄改
    判如主文第1 項、第2 項所示。至原審駁回上訴人其餘請求
    之部分，經核於法並無違誤，上訴意旨仍執陳詞，指摘原判
    決此部分亦屬不當，求予廢棄改判，為無理由，應予駁回。
十一、本件事證已臻明確，兩造其餘攻擊或防禦方法及未經援用
      之證據，經本院斟酌後，認為均不足以影響本判決之結果
      ，自無再逐一詳予論駁之必要，併此敘明。
據上論結，本件上訴為一部有理由，一部無理由，依民事訴訟法
第436 條之1 第3 項、第449 條第1 項、第450 條、第79條，判
決如主文。
中    華    民    國    99    年    9     月    21    日
            民事第二庭    審判長法  官  劉克聖
                                法  官  高明德
                                法  官  張震武
以上正本係照原本作成
不得上訴
中    華    民    國    99    年    9     月    21    日
                                書記官  顏伯儒
附表：
┌───┬────┬──────┬──────┬──────┬──────┐
│發票人│ 受款人 │ 發票日     │ 到期日     │ 票據號碼   │ 票面金額   │
├───┼────┼──────┼──────┼──────┼──────┤
│甲○○│丙○○、│民國98年4 月│民國98年4 月│CH0000000   │新臺幣60萬元│
│      │乙○○  │11日        │14日        │            │            │
├───┴────┴──────┴──────┴──────┴──────┤
│備註：                                                                  │
│1.免除作成拒絕證書                                                      │
│2.此本票業經被上訴人聲請本院以98年度司票字第2698號裁定准予強制執行。    │
└────────────────────────────────────┘

司法院資訊處製作；財團法人民間司法改革基金會備份。
